臺灣嘉義地方法院民事判決　九十一年度重訴字第二二三號
　　原　　　告　　戊○○
　　訴訟代理人　　莊安田律師
　　複代理人　　　邱創典律師
　　被　　　告　　癸○○
　　　　　　　　　壬○○
　　　　　　　　　子○○
　 　　　　　　　 以下四人.
　　　　　　　　　丙○○　　　.
　　　　　　　　　己○○　　　.
　　　　　　　　　辛○○　　　.
　　　　　　　　　庚○○　　　.
　　共　　　同
　　訴訟代理人　　鍾竹簧律師
　　被　　　告　　甲○○○　　.
　　　　　　　　　丁○○　　　住台北縣中和市○○路三五０巷八弄五號五樓
　　　　　　　　　乙○○　　　住台北縣汐止鎮○○路○段三七三號
　　兼右三人
　　訴訟代理人　　辰○○○　　.
　　被　　　告　　卯○○　　　住台北市○○區○○路四段二三二號十樓之二
　　兼訴訟代理人　寅○○　　　住台北市○○區○○街七十之一號七樓
右列當事人間請求分割共有物事件，本院於民國九十三年三月二十四日言詞辯論終結
而判決如左：
    主   　 文
坐落嘉義市○○段○○段一三地號土地面積，原為一一二一平方公尺，應更正為一一
０八平方公尺。
被繼承人林啟勳所有前項土地，應有部分八分之一，以及嘉義市○○段○○段一三之
六地號土地（面積四十五平方公尺），被繼承人林啟勳應有部分土地四分之一，被告
己○○、丙○○、庚○○、辛○○應辦理土地繼承登記。
坐落嘉義市○○段○○段一三地號（面積一一０八平方公尺）、同小段第一三之六地
號（面積四十五平方公尺）等二筆土地（以上二筆地目均為；建），其分割方法如附
圖記載（嘉義市地政事務所九十二年九月二十九日字第八五九號複丈成果圖，林啟勳
部分，應更正為己○○、丙○○、庚○○、辛○○）
：「編號１’部分面積五五．四０平方公尺，分歸被告寅○○取得。
編號１部分面積八十三．一０平方公尺，分歸被告卯○○取得。
編號２部分面積一三八．五０平方公尺，分歸被告己○○、丙○○、庚○○、辛○○
取得，並保持公同共有。
編號３部分面積一五六．九六平方公尺，分歸被告林家慶、壬○○、林家鴻三人取得
，並各自按應有部分，比例保持共有。
編號４部分面積三一三．九四平方公尺分歸原告林啟勳、被告甲○○○取得，並各自
按應有部分，比例保持共有。
編號５部分面積九二．三三平方公尺，分歸被告乙○○取得。
編號６部分面積一一０．八０平方公尺，分歸被告丁○○取得。
編號７部分面積一五六．九七平方公尺，分歸被告潘林秀柏取得。
編號８部分面積五．八０平方公尺，分歸被告己○○、丙○○、庚○○、辛○○取得
，並保持公同共有。
編號９部分面積六．七０平方公尺，分歸被告子○○取得。
編號１０部分面積三二．五０平方公尺，分歸原告戊○○、被告甲○○○取得，並各
自按應有部分，比例保持共有」。
原告戊○○、被告甲○○○應各自補償被告子○○新台幣（下同）拾壹萬壹仟捌佰參
拾貳元，並各自補償被告己○○、丙○○、庚○○、辛○○拾參萬參仟玖佰伍拾參元
。
本案訴訟費用由原告、被告甲○○○、潘林秀柏各負擔六分之一，被告丁○○、乙○○負擔六分之一，被告卯○○、寅○○負擔六分之一，被告己○○、丙○○、庚○○
、辛○○、林家慶、壬○○、林家鴻負擔六分之一。
    事實及理由
壹、原告主張：
  一、坐落嘉義市○○段○○段（以下簡稱；五小段）十三地號土地（地目建），面
      積一一０八平方公尺，為雙方共有，五小段十三之六地號土地（地目建）面積
      四五平方公尺，為原告及被告甲○○○、子○○、林啟勳承受訴訟人己○○、
      丙○○、庚○○、辛○○所共有，每人應有部分面積如附表記載。
      以上二筆土地並無因物之使用目的而不能分割，亦無不得分割約定，法律上也
      沒有不能分割的情形，因無法達成協議分割，於是，原告根據共有物分割請求
      權法律關係，並提出分割方案，而請求裁判分割。
      原告所提分割方案中，五小段十三之六地號土地，原告及被告甲○○○將多取
      得十平方公尺土地，而被告子○○減少五．二五平方公尺、被告己○○、丙○○、庚○○、辛○○減少四．七五平方公尺，原告願以民國九十一年七月土地
      公告現值，每平方公尺四萬四千六百元補償。
  二、被告癸○○、壬○○、子○○、丙○○、己○○、辛○○、庚○○所提分割方
      案，五小段十三地號及十三之六號二筆土地，將有數位共有人應有部分面積互
      相增減，致使法律關係更為複雜。而依原告分割方案，原告與被告甲○○○、
      林　如、丁○○、辰○○○同意分割後，再整筆規劃此一相鄰且方正土地，共
      同興建店舖住宅。
      五小段十三之六號土地，被告癸○○、壬○○並無應有部分，被告癸○○、壬○○、子○○三人不能共同分得筆土地（靠近嘉義市○○街與中正路交口處）
      ，並將原告及被告甲○○○分配至一邊面臨馬路（中正路），故被告分割方案
      ，明顯不公平，而應以原告分割方案較為公平。
  三、提出土地登記簿謄本一份，作為證明。
貳、被告抗辯：
  一、被告甲○○○、丁○○、乙○○及辰○○○同意原所提分割方案，並願和原告
      保持共有。
　二、被告卯○○、寅○○經過本院合法通知，均無正當理由，未向本院請假，而沒
      有在最後言詞辯論期日，到場陳述意見，同時，本案沒有民事訴訟法第三百八
      十六條所規定的情形出現（請看附錄法條），因此，本院依照原告聲請，由原
      告對未到被告單獨辯論而直接判決。但被告卯○○、寅○○之前以書狀表示；
      願意辦理分割，但不同意原告所提分割方案。
　三、被告癸○○、壬○○、子○○、丙○○、己○○、辛○○、庚○○：
　　（一）五小段十三之六號土地，雖不得與同小段十三號土地合併方割，但十三之
          六號土地分割後，勢必成為畸零地，而無法建築房屋，故二筆土地應合併
          分割，配合整體規劃。因此，原告及被告甲○○○分得部分，與其分得十
          三號土地位置相配合，被告丙○○、己○○、辛○○、庚○○配合其十三
          號土地位置，面積皆無太多增減，其餘則分給被告子○○，配合被告林嘉
          鴻、癸○○、壬○○所共同分得十三號土地，分割後，形成整體方正土地
          ，此為最有利的分割方案。
    （二）因二筆土地合併分割，故被告採取東西向平行分割，對於五小段十三號土
          地所共有人毫無影響。先將十三號土地由北至南，依序排列分配被告劉多
          美、卯○○、辰○○○、丁○○、林　如，其中所分得土地最小面寬四米
          ，而且，面臨安和路，符合他們的利益。
          而被告子○○、癸○○、壬○○共同分得面臨安和路與中正路十三號土地
          ，被告丙○○、己○○、辛○○、庚○○所分得十三號土地，配合十三之
          六號土地，亦可面臨中正路。原告及被告甲○○○共同分得十三號土地，
          配合十三之六號土地，也面臨中正路，對雙方都有好處，故應以被告分割
          方案較公平合理。
    （四）提出分割圖、土地共有人明細表、土地登記謄本各一份，作為證明。
參、本院判斷：
  一、程序方面：
    （一）被告林啟勳於九十二年二月一日死亡，有戶籍謄本附卷證明，被告己○○
          、丙○○、庚○○、辛○○為其繼承人，自得承受訴訟。
    （二）被告林　如於九十二年十一月六日將五小段十三號土地應有部分，贈與許
          永明，依民事訴訟法第二五四條第一項規定：「訴訟繫屬中為訴訟標的之
          法律關係，雖移轉於第三人，於訴訟無影響。但第三人如經兩造同意，得
          聲請代當事人承當訴訟」，丑○○並未聲明承當訴訟，故被告林　如仍為
          本件當事人。
  二、五小段十三號土地面積原為一一二一平方公尺，經測量後，超出地籍測量實施
      規則所規定容許誤差範圍，有複丈成果圖附卷證明，故應更正為一一０八平方
      公尺。
  三、以上二筆土地，均為共有，雙方未爭執，並有土地登記謄本附卷證明，可以採
      信。本院九十二年三月十九日至現場，委託地政所人員測量土地現狀，因山下
      段八四之三０地號、檜段一小段六之四四地號、六之四五地號等三筆土地地籍
      圖面積有誤（如附圖記載），故應更正如主文第一項記載。
  四、依照民法第八二三條第一項規定：「各共有人，得隨時請求分割共有物。但因
      物之使用目的不能分割或契約訂有不分割之期限者，不在此限」、第八二四條
      規定：「共有物之分割，依共有人協議之方法行之。分割之方法，不能協議決
      定者，法院得因任何共有人之聲請，命為左列之分配：１、以原物分配於各共
      有人。２、變賣共有物，以價金分配於各共有人。以原物為分配時，如共有人
      中，有不能按其應有部分受分配者，得以金錢補償之」，以上二筆土地並沒有
      因為使用目的而不能分割，或是有不得協議分割的情形，故原告請求裁判分割
      本件土地，符合法律規定，可以准許。
  五、本院裁判分割共有物時，應綜合考量下列因素；各共有人間的公平性、共有土
      地利用上的經濟性、共有物的使用現狀、共有人間的利害關係、共有人的意願
      及分割共有物後的利用價值等。
      根據原告所提分割方案，五小段十三之六號土地雖會成為畸零地，但配合同段
      十三號土地，如附圖編號４（五小段十三號）、１０（五小段十三之六號）部
      分土地，由原告及被告吳林秀姍共同取得，編號３部分土地由被告子○○、癸○○、壬○○，編號９部分土地由被告子○○取得，編號２、８部分土地，則
      由被告被告丙○○、己○○、辛○○、庚○○取得。原告及被告等人所分得五
      小段十三之六號土地，可與同段十三號土地配合作整體規劃，可以促進土地再
      利用，不僅可以增進五小段十三之六號土地經濟效益，並且，同段十三號土地
      ，其他共有人所分得位置雖未面臨中正路，但面對安和路，同樣可以規劃興建
      ，對其他共有人權益影響不大。此外，原告分割方案已顧及共有人使用土地的
      現狀，對共有人不會造成不公平，故可以被本院採用，而判決分割如主文記載
      。
　六、由於採取原告分割方案，原告及被告吳林秀姍共有五小段十三之六號土地，每
      人可多分得五平方公尺，而被告子○○少掉四．五五平方公尺，被告丙○○、
      己○○、辛○○、庚○○則減少五．四五平方公尺，依民法第八二四條第三項
      規定，原告及被告吳林秀姍應補償其他被告，於是，本院委請歐亞不動產鑑定
      股份有限公司，針對該筆土地每平方公尺市值多少元進行鑑價，該公司回函表
      示該筆土地每平方公尺為四萬九千一百五十七元，有該公司九十二年十二月三
      十一日歐嘉字第ＯＡ０三四號函及估價報告書附卷可證。所以，原告及被告吳
      林秀姍應各自補償被告子○○十一萬一千八百三十二元（四捨五入），及各自
      補償被告丙○○、己○○、辛○○、庚○○十三萬三千九百五十三元（四捨五
      入）。
      至於，被告癸○○、壬○○、子○○、丙○○、己○○、辛○○、庚○○所提
      分割方案，是將二筆土地合併分割，但二筆土地共有人均互不相同，故本院無
      法採行被告分割方案。
  七、被告等人的訴訟行為，是出於防衛自己本身權益而有其必要性，依照民事訴訟
      法第八十一條第二款規定：「因左列行為所生之費用，法院得酌量情形，命勝
      訴之當事人負擔其全部或一部：敗訴人之行為，按當時之訴訟程度，為伸張或
      防衛權利所必要者」，故應由原告負擔一部分訴訟費用。
肆、訴訟費用負擔的依據，依照民事訴訟法第八十一條第二款、第八十五條第一項前
    段，判決如主文。
中　　　華　　　民　　　國　　　九十三　　年　　　四　　月　　　十四　　日
                                  臺灣嘉義地方法院民事第二庭
                                      法　官　甘　大　空
右為正本係照原本作成
如對本判決上訴須於判決送達後廿日內向本院提出上訴狀
中　　　華　　　民　　　國　　　九十三　　年　　　四　　月　　　十四　　日
                                      書記官　李　銷　勳
~F0~
~T40~
附錄法條：
民事訴訟法第三八六條：「有下列各款情形之一者，法院應以裁定駁回前條聲請，並
延展辯論期日：
一　不到場之當事人未於相當時期受合法之通知者。
二　當事人之不到場，可認為係因天災或其他正當理由者。
三　到場之當事人於法院應依職權調查之事項，不能為必要之證明者。
四　到場之當事人所提出之聲明、事實或證據，未於相當時期通知他造者」。
